ACORDAO-COMPLETO-2568277

ACÓRDÃO 229/2023 ATA 2/2023 - SEGUNDA CÂMARA

VISTOS, relatados e discutidos estes autos que cuidam de tomada de contas especial instaurada pelo Ministério do Turismo (Mtur) , em desfavor do Sr. Carlos Eurico Leão e Lima, ex-prefeito do município de Porto Calvo/AL, em razão de impugnação total das despesas do Convênio 1595/2009 (Siconv 721981) , firmado entre o Ministério e o Município referidos, que teve por objeto o apoio à realização do Projeto intitulado "Festival Calabar de Cultura 2009", nos dias 25/12/2009 e 26/12/2009, em que se apreciam nessa etapa proposta de revisão, de ofício, do Acórdão 18.401/2021-TCU-2.ª Câmara, relatado pelo Ministro Raimundo Carreiro. 
ACORDAM os Ministros do Tribunal de Contas da União, reunidos em Sessão da Segunda Câmara, diante das razões expostas pelo Relator, em:
9.1. reconhecer, de ofício, a prescrição intercorrente das pretensões punitiva e ressarcitória;
9.2. tornar insubsistente o Acórdão 18.401/2021-TCU-2.ª Câmara;
9.3. enviar cópia do presente Acórdão ao Ministério do Turismo (Mtur) e ao representante do espólio do responsável, informando que a presente deliberação, acompanhada do Relatório e do Voto que a fundamenta, está disponível para a consulta no endereço www.tcu.gov.br/acordaos, além de esclarecer que, caso requerido, o TCU poderá fornecer sem custos as correspondentes cópias, de forma impressa;
9.4. ordenar o arquivamento do presente processo, com fulcro no art. 11 da Resolução TCU 344/2022.

TOMADA DE CONTAS ESPECIAL,  instaurada pelo Ministério do Turismo, em desfavor do Senhor Carlos Eurico Leão e Lima, ex-Prefeito de Porto Calvo/AL, em razão da impugnação total das despesas do Convênio 1.595/2009, celebrado para apoiar a realização do projeto intitulado Festival Calabar de Cultura 2009.

Segunda Câmara

Prefeitura Municipal de Porto Calvo - AL.

3. Interessados/Responsáveis:
3.1. Interessado: Ministério do Turismo (05.457.283/0001-19).
3.2. Responsáveis: Carlos Eurico Leão e Lima (XXX.874.884-XX); Raimundo Antonio dos Santos - Me (04.428.831/0001-10).

13.1. Ministros presentes: Vital do Rêgo (Presidente), Augusto Nardes, Aroldo Cedraz e Antonio Anastasia (Relator).
13.2. Ministro-Substituto presente: Marcos Bemquerer Costa.

ANTONIO ANASTASIA

Em exame tomada de contas especial instaurada pelo Ministério do Turismo (Mtur) , em desfavor do Sr. Carlos Eurico Leão e Lima, ex-prefeito do município de Porto Calvo/AL, em razão de impugnação total das despesas do Convênio 1595/2009 (Siconv 721981) , firmado entre o Ministério e o Município referidos, que teve por objeto o apoio à realização do Projeto intitulado "Festival Calabar de Cultura 2009", nos dias 25/12/2009 e 26/12/2009.
2. 	Por meio do Acórdão 18401/2021-TCU-Segunda Câmara (peça 34) , relatado pelo Ministro Raimundo Carreiro, prolatado na sessão de 9/11/2021, o Tribunal julgou irregulares as contas, condenou o responsável ao pagamento de débito e aplicou-lhe multa.
 3. 	No decorrer da realização das comunicações processuais, a Secretaria de Gestão de Processos (Seproc) identificou que o Senhor Carlos Eurico Leão e Lima houvera falecido em 13/7/2021, antes, portanto, da prolação da deliberação que lhe imputou multa, conforme certidão de óbito juntada aos autos (peça 50) . 
4.	Considerando que restaram "frustradas as buscas por inventários extrajudicial e judicial do "de cujus" (peças 48 e 49) ; que resultou negativa a procura realizada na base de dados do INSS, acessível ao Tribunal por meio de acordo, para saber se há registro de benefício previdenciário tendo como instituidor o falecido; que a certidão de óbito declara que o "de cujus" era divorciado (peça 50) ; que em consulta às bases de dados custodiadas pelo Tribunal mediante convênio (DGI Consultas) , descobriram-se os filhos do falecido, quais sejam, Renata Catarina Castelo Branco e Lima (CPF: XXX.146.734-XX, nascida em 2/6/1988) , Joel Carlos Barbosa e Lima (CPF: XXX.888.474-XX, nascido em 20/7/1995) , Carlos Eurico Leão e Lima Junior (CPF: XXX.429.494-XX, nascido em 25/9/2005) e Catullo Castelo Branco e Lima (CPF: XXX.309.814-XX, nascido em 12/2/1993) ", a unidade técnica propõe:
"a) ... rever o Acórdão 18401/2021-2C (peça 34) , de ofício, conforme disposto no § 2º do art. 3º da Resolução-TCU 178/2005, a fim de excluir para Carlos Eurico Leão e Lima a sanção consignada no subitem 9.3 da deliberação (aplicação de multa) , tendo em vista o caráter personalíssimo da pena, como reza o inciso XLV do art. 5º da Constituição Federal e a jurisprudência do TCU (Acórdão 49/2000-TCU-Plenário, e Acórdãos 92/1999, 12/2002, 1910/2004 e 844/2006, da Segunda Câmara) ; 
b) após a revisão acima alvitrada, notificar de dívida o espólio de Carlos Eurico Leão e Lima de todos os acórdãos prolatado nos autos, na pessoa de sua filha mais velha, Renata Catarina Castelo Branco e Lima (CPF: XXX.146.734-XX) , nos termos do inciso II do art. 1.797 do Código Civil".
5.	Na sequência, reproduzo excerto do parecer do Ministério Público junto ao TCU (peça 53) , na pessoa da Procuradora-Geral Cristina Machado da Costa e Silva, que divergiu da Unidade Técnica ao analisar a prescrição da pretensão ressarcitória com base na Lei 9.873/1999.
"6. Esta representante do Ministério Público junto ao Tribunal de Contas da União (MPTCU) , respeitosamente, diverge do posicionamento da unidade técnica, em razão da incidência da prescrição sobre os fatos descritos nos autos, não obstante corretas as informações apresentadas, conforme passa a expor. 
7. Nessa linha, quando o falecimento do responsável ocorre após a apresentação da defesa, considera-se válida a citação e satisfeito o princípio do contraditório e ampla defesa, sem prejuízos à validade do julgamento das contas do falecido. O espólio ou os sucessores, caso tenha havido a partilha, passam a ocupar a posição do de cujus no processo de tomada de contas especial, respondendo pelo ressarcimento do dano ao erário, de natureza indenizatória, até o limite do patrimônio transferido. As consequências jurídicas sancionatórias, no entanto, são exclusivas do gestor, não se transferindo aos sucessores do falecido dada sua natureza personalíssima (Acórdão 1.726/2021-TCU-1.ª Câmara, Relator Ministro Benjamin Zymler) . 
8. De outro lado, falecendo o responsável em data anterior à prolação da decisão condenatória, deve ser promovida revisão de ofício da deliberação, com a finalidade de afastar a multa imposta, uma vez que não cabe a aplicação de sanção a responsável falecido, em face da natureza personalíssima da pena. O espólio ou os sucessores, caso tenha havido a partilha, passam a responder pelo ressarcimento do dano ao erário, até o limite do patrimônio transferido (Acórdão 1135/2017-TCU-Plenário, Relator Ministro Augusto Sherman; 4.991/2020-TCU-1.ª Câmara, Relator Ministro Benjamin Zymler; e 906/2022-TCU-2ª Câmara, Relator André de Carvalho) . Esse entendimento consta, ainda, expressamente, do § 2.º do art. 3.º da Resolução/TCU 178/2005, com redação dada pela Resolução/TCU 235/2010. 
9. O Senhor Carlos Eurico Leão e Lima foi devidamente citado nos presentes autos (peças 18- 19) , tendo, inclusive, apresentado alegações de defesa (peça 26) , mas faleceu antes da prolação do acórdão condenatório (peça 50) . Logo, não há que se falar em afronta ao contraditório e à ampla defesa, quando da prolação do julgado, restando incólume o julgamento pela irregularidade das contas e a condenação em débito, apesar de se exigir o afastamento da penalidade pecuniária, na forma proposta pela unidade técnica. 
10. Além disso, quando não há processo de inventário conhecido e, por conseguinte, a nomeação de inventariante, a citação do espólio deve ser realizada na pessoa do administrador provisório, que é, primeiramente, o cônjuge supérstite e, na ausência dele, o herdeiro que estiver na posse e administração dos bens, e, se houver mais de um nessas condições, ao mais velho, conforme o art. 1.797, incisos I e II, do Código Civil e o parágrafo único do art. 18-A da Resolução/TCU 270/2004. No caso, trata-se da herdeira Renata Catarina Castelo Branco e Lima. 
11. Entretanto, a prescrição é matéria de ordem pública, podendo ser revisitada a qualquer tempo e grau de jurisdição, havendo restrição para o enfrentamento do tema em parte da jurisprudência do Tribunal apenas caso já tenham sido enviados ao órgão competente os elementos necessários ao início da fase de cobrança judicial, sujeita a outra jurisdição (Acórdão 420/2021-TCU-Plenário, Relator Ministro Raimundo Carreiro) . 
12. Esta representante do Ministério Público junto ao TCU, em que pese jurisprudência em contrário da Corte, tem se manifestado sistematicamente pela incidência da prescrição tanto sobre a pretensão punitiva, quanto ressarcitória do Tribunal, diante da superveniência da tese firmada pelo Supremo Tribunal Federal em repercussão geral, no âmbito do Recurso Extraordinário 636.886. A Corte Suprema deliberou ser prescritível a pretensão de ressarcimento ao erário fundada em decisão do TCU. 
13. De outra sorte, tendo em vista não haver norma legal que discipline a prescrição no âmbito do TCU e até que sobrevenha norma específica, entende esta representante do MPTCU que esta lacuna deva ser suprida por analogia com a Lei n.º 9.873/1999, diploma enredado por normas do direito público e que tem sido o paradigma utilizado pelo STF para reger a limitação temporal ao poder sancionador e ressarcitório do TCU. 
14. De acordo com o art. 1.º da Lei n.º 9.873/1999, prescreve em cinco anos a ação punitiva da Administração Pública Federal, direta e indireta, no exercício do poder de polícia, objetivando apurar infração à legislação em vigor, contados da data da prática do ato ou, no caso de infração permanente ou continuada, do dia em que tiver cessado. 
15. No caso de relação convenial, o termo a quo do prazo prescricional é o dia seguinte aquele previsto para apresentação da documentação comprobatória ou a efetiva entrega da prestação de contas, caso ocorra primeiro. Na espécie, trata-se do dia 23/6/2010, considerada a vigência do ajuste até 23/5/2010 (peça 1, p. 10) e o prazo de 30 dias para apresentação dos documentos (peça 1, p. 46-47) , os quais foram efetivamente apresentados, em 22/10/2010 (peça 1, p. 62) . 
16. Além disso, interrompe-se a prescrição, nos termos do art. 2.º da norma paradigma, por qualquer ato inequívoco, que importe apuração dos fatos, notificação ou citação do acusado, inclusive por meio de edital, bem como pela decisão condenatória recorrível. Nos autos, constam as seguintes causas interruptivas: 
a) Em 10/10/2012, encaminhamento de documentação complementar pelo Senhor Carlos Leão e Lima, em atendimento a solicitação do Ministério do Turismo (peça 1, p. 68-70) ; 
b) Em 30/9/2013, instauração da TCE na fase interna (peça 1, p. 5) ; 
c) Em 3/8/2015, autuação do presente processo (capa) ; 
d) Em 3/5/2016, citação do Senhor Carlos Eurico Leão e Lima (peças 18-19) ; 
e) Em 21/6/2016, Despacho do Ministro Relator, José Múcio Monteiro, autorizando prorrogação do prazo para atendimento à citação (peça 25) ; 
f) Em 16/4/2021, instrução da unidade técnica, com análise do mérito da TCE (peças 30- 32) ; 
g) Em 9/11/2021, prolação do Acórdão 18.401/2021-TCU-2.ª Câmara (peça 34) . 
17. De outro lado, de acordo com o § 1.º do art. 1º da Lei n.º 9.873/1999, incide a prescrição no procedimento administrativo paralisado por mais de três anos, pendente de julgamento ou despacho, cujos autos serão arquivados de ofício ou mediante requerimento da parte interessada, sem prejuízo da apuração da responsabilidade funcional decorrente da paralisação, se for o caso. 
18. Como se pode observar na listagem dos atos interruptivos descritos acima e em consulta ao processo, não constam eventos processuais relevantes entre o despacho de peça 25 e a instrução da unidade técnica, em 16/4/2021 (peça 30) , constituindo-se hiato ensejador da prescrição na modalidade intercorrente. 
19. Posto isso, esta representante do Ministério Público, respeitosamente, diverge da proposta apresentada pela unidade técnica (peças 51-52) e se manifesta no sentido de que o Tribunal: 
a) delibere, em caráter definitivo, na forma do art. 487, inciso II, do Código de Processo Civil c/c o art. 298 do Regimento Interno/TCU, pela ocorrência da prescrição das pretensões ressarcitória e punitiva do Tribunal, com base no art. 1.º, § 1.º, da Lei n 9.873/1999, na modalidade intercorrente, encerrando-se os autos, nos termos do art. 169, inciso III, do Regimento Interno/TCU; ou, alternativamente, pela extinção do processo, por ausência de pressupostos de constituição e de desenvolvimento válido e regular, nos termos do art. 212 do RI/TCU; ou 
b) subsidiariamente, caso não entenda pela incidência da prescrição: 
b.1) promova, com fundamento nos arts. 174 e 175, parágrafo único, do RI/TCU, a revisão de ofício do Acórdão 18.401/2021-TCU-2.ª Câmara, Relator Ministro Raimundo Carreiro, de modo a tornar insubsistente a multa individual aplicada ao Senhor Carlos Eurico Leão e Lima pelo item 9.3 da referida deliberação, ante o falecimento desse responsável ocorrido em 13/7/2021; e 
b.2) notifique de dívida o espólio do Senhor Carlos Eurico Leão e Lima, na pessoa de sua filha mais velha, Senhora Renata Catarina Castelo Branco e Lima (CPF: XXX.146.734-XX) , nos termos do inciso II do art. 1.797 do Código Civil e do parágrafo único do art. 18-A da Resolução/TCU 270/2004, informando sobre todos os acórdãos proferidos nos autos."
6.	É o relatório.

Fabiano Henrique Silva de Melo (6.276/OAB-AL), representando Carlos Eurico Leão e Lima.

Procuradora-Geral Cristina Machado da Costa e Silva.

TOMADA DE CONTAS ESPECIAL. MUNICÍPIO DE PORTO CALVO/AL. IMPUGNAÇÃO TOTAL DAS DESPESAS DO CONVÊNIO 1595/2009 (SICONV 721981). CONTAS IRREGULARES. DÉBITO. MULTA. IDENTIFICAÇÃO DO FALECIMENTO DO RESPONSÁVEL ANTES DA DELIBERAÇÃO QUE LHE IMPUTOU MULTA. VERIFICAÇÃO DE PRESCRIÇÃO INTERCORRENTE PREVISTA NO ART. 8º DA RESOLUÇÃO TCU 344/2022. ARQUIVAMENTO.

TOMADA DE CONTAS ESPECIAL (TCE)

Unidade de Auditoria Especializada em Tomada de Contas Especial (AudTCE).

Inicialmente, registro que, na forma do art. 153 do RI/TCU, os presentes autos passaram à minha relatoria, em sucessão ao Ministro Raimundo Carreiro.
2. 	Trago à apreciação deste Colegiado estes que cuidam de tomada de contas especial instaurada pelo Ministério do Turismo (Mtur) , em desfavor do Sr. Carlos Eurico Leão e Lima, ex-prefeito do município de Porto Calvo/AL, em razão de impugnação total das despesas do Convênio 1595/2009 (Siconv 721981) , firmado entre o Ministério e o Município referidos, que teve por objeto o apoio à realização do Projeto intitulado "Festival Calabar de Cultura 2009", nos dias 25/12/2009 e 26/12/2009. 
3. 	Por meio do Acórdão 18401/2021-TCU-Segunda Câmara (peça 34) , relatado pelo Ministro Raimundo Carreiro, prolatado na sessão de 9/11/2021, o Tribunal julgou irregulares as contas, condenou o responsável ao pagamento de débito e aplicou-lhe multa.
4.	No decorrer da realização das comunicações processuais, a Secretaria de Gestão de Processos (Seproc) identificou que o Senhor Carlos Eurico Leão e Lima houvera falecido em 13/7/2021, antes, portanto, da prolação da deliberação que lhe imputou multa, conforme certidão de óbito juntada aos autos (peça 50) . 
5.	Após as necessárias análises, a Seproc propõe rever, de ofício, o Acórdão 18.401/2021-TCU-2.ª Câmara (peça 34) , Relator Ministro Raimundo Carreiro, a fim de excluir a penalidade de multa imputada ao gestor falecido, bem como notificar de dívida o espólio de Carlos Eurico Leão e Lima, na pessoa de sua filha mais velha, Senhora Renata Catarina Castelo Branco e Lima, nos termos do inciso II do art. 1.797 do Código Civil, informando sobre todos os acórdãos proferidos nos autos (peças 51-52) .
6.	Por seu turno, o Ministério Público junto ao TCU, na pessoa da Procuradora-Geral Cristina Machado da Costa e Silva, divergiu da proposta da unidade técnica, conforme o Parecer à peça 53, e, com fundamento nos arts. 1º e 2º da Lei 9.873/1999, propõe que o TCU delibere, "em caráter definitivo, na forma do art. 487, inciso II, do Código de Processo Civil c/c o art. 298 do Regimento Interno/TCU, pela ocorrência da prescrição das pretensões ressarcitória e punitiva do Tribunal, com base no art. 1.º, § 1.º, da Lei n 9.873/1999, na modalidade intercorrente, encerrando-se os autos, nos termos do art. 169, inciso III, do Regimento Interno/TCU; ou, alternativamente, pela extinção do processo, por ausência de pressupostos de constituição e de desenvolvimento válido e regular, nos termos do art. 212 do RI/TCU".
7.	Adicionalmente, o Ministério Público junto ao TCU informa que a prestação de contas foi efetivamente apresentada em 22/10/2010 (peça 1, p. 62) , bem como que constam as seguintes causas interruptivas da prescrição nos autos: 
a) "Em 10/10/2012, encaminhamento de documentação complementar pelo Senhor Carlos Leão e Lima, em atendimento a solicitação do Ministério do Turismo (peça 1, p. 68-70) ; 
b) Em 30/9/2013, instauração da TCE na fase interna (peça 1, p. 5) ; 
c) Em 3/8/2015, autuação do presente processo (capa) ; 
d) Em 3/5/2016, citação do Senhor Carlos Eurico Leão e Lima (peças 18-19) ; 
e) Em 21/6/2016, Despacho do Ministro Relator, José Múcio Monteiro, autorizando prorrogação do prazo para atendimento à citação (peça 25) ; 
f) Em 16/4/2021, instrução da unidade técnica, com análise do mérito da TCE (peças 30- 32) ; 
g) Em 9/11/2021, prolação do Acórdão 18.401/2021-TCU-2.ª Câmara (peça 34) ".
8.	Assiste razão ao MP/TCU.
9.	Inicio minha análise com o exame da prescrição, tendo em vista a recente edição da Resolução TCU 344/2022, que regulamenta o tema no âmbito deste Tribunal.
10. 	De acordo com o art. 4º, inciso I, da Resolução TCU 344/2022, em casos como o que se examina, o prazo prescricional de cinco anos (art. 2º) é contado a partir da data da apresentação das contas:
Art. 4° O prazo de prescrição será contado:
I - da data em que as contas deveriam ter sido prestadas, no caso de omissão de prestação de contas;
II - da data da apresentação da prestação de contas ao órgão competente para a sua análise inicial;
III - do recebimento da denúncia ou da representação pelo Tribunal ou pelos órgãos de controle interno, quanto às apurações decorrentes de processos dessas naturezas;
IV - da data do conhecimento da irregularidade ou do dano, quando constatados em fiscalização realizada pelo Tribunal, pelos órgãos de controle interno ou pelo próprio órgão ou entidade da Administração Pública onde ocorrer a irregularidade;
V - do dia em que tiver cessado a permanência ou a continuidade, no caso de irregularidade permanente ou continuada. (Grifos acrescidos) .
11.	No tocante às causas de interrupção dessa contagem, o art. 5º da resolução estabelece o seguinte: 
Art. 5º A prescrição se interrompe:
I - pela notificação, oitiva, citação ou audiência do responsável, inclusive por edital; 
II - por qualquer ato inequívoco de apuração do fato;
III - por qualquer ato inequívoco de tentativa de solução conciliatória; 
IV - pela decisão condenatória recorrível.
12. 	A citação do responsável ocorreu em 2016, com os respectivos avisos de recebimento. A contar da citação (peças 16-21) , o processo permaneceu paralisado por mais de três anos, até a instrução da unidade técnica, com análise do mérito da TCE (peças 30- 32) .
13.	Apenas com essas informações, observo ter havido um lapso temporal superior aos três anos estabelecidos na Resolução para que seja reconhecida a prescrição intercorrente, conforme descrito no art. 8º da Resolução TCU 344/2022:
Art. 8º Incide a prescrição intercorrente se o processo ficar paralisado por mais de três anos, pendente de julgamento ou despacho, sem prejuízo da responsabilidade funcional decorrente da paralisação, se for o caso. 
§ 1° A prescrição intercorrente interrompe-se por qualquer ato que evidencie o andamento regular do processo, excetuando-se pedido e concessão de vista dos autos, emissão de certidões, prestação de informações, juntada de procuração ou subestabelecimento e outros atos que não interfiram de modo relevante no curso das apurações.
§ 2° As causas impeditivas, suspensivas e interruptivas da prescrição principal também impedem, suspendem ou interrompem a prescrição intercorrente.
14. 	Desta forma, acolho a proposta do MP/TCU, posto que há de se reconhecer a ocorrência da prescrição intercorrente prevista no art. 8º, § 1º, da Resolução TCU 344/2022, tornando insubsistente o Acórdão 18401/2021-TCU-Segunda Câmara (peça 34) , relator Ministro Raimundo Carreiro, prolatado na sessão de 9/11/2021, mediante o qual o Tribunal julgou irregulares as contas, e condenou o responsável ao pagamento de débito e aplicou-lhe multa, devendo o processo ser arquivado com base no do art. 11 do mesmo normativo.
15.               Observo que o referido fato processual consumou-se antes da publicação da Resolução-TCU 344/2022, ocorrida em 21/10/2022 (in BTCU Deliberações n° 198) , o que impossibilitou aos responsáveis por agir nos autos qualquer prognóstico sobre o risco de prescrição, haja vista a regra jurisprudencial então vigente, a prever a imprescritibilidade da pretensão ressarcitória e a ausência de prescrição intercorrente nos processos em curso nesta Corte de Contas.
16.                Pela mesma razão, não foi possível realizar tempestivamente, no caso concreto, a verificação preconizada no art. 14 do regulamento recém-publicado, segundo o qual os "processos com maior risco de prescrição das pretensões punitiva ou ressarcitória terão andamento urgente e tratamento prioritário pelas unidades técnicas e pelos gabinetes, sendo objeto de alerta específico a ser regulamentado pela Presidência".
17.	Ante o exposto, voto por que o Tribunal adote a minuta de acórdão que ora submeto à apreciação deste Colegiado.
TCU, Sala das Sessões, em 7 de fevereiro de 2023.
ANTONIO ANASTASIA 
Relator